臺灣高雄地方法院民事判決　　　　　　　92年度訴字第3555號
原　　　告
即反訴被告　震南鐵線股份有限公司
法定代理人　丙○○
訴訟代理人　黃振銘律師
複 代 理人　甲○○
送達代收人　陳虹如
被　　　告
即反訴原告　先濬資訊有限公司
法定代理人　乙○○
訴訟代理人　范仲良律師
複 代 理人　林維毅律師
　　　　　　鄭銘仁律師
當事人間返還價金事件，本院於民國94年8月25日言詞辯論終結
，判決如下：
  主  文
原告之訴及假執行之聲請均駁回。
訴訟費用由原告負擔。
反訴被告應給付反訴原告新台幣捌拾陸萬肆仟玖佰零伍元，及自
民國93年2月25日起至清償日止，按週年利率5%計算之利息。
反訴訴訟費用由反訴被告負擔。
本判決於反訴原告以新台幣貳拾玖萬元為反訴被告供擔保後得假
執行。但反訴被告如於假執行程序實施前以新台幣捌拾陸萬肆仟
玖佰零伍元為反訴原告預供擔保，得免為假執行。
  事實及理由
甲、本訴部分：
一、原告主張：兩造間訂有ERP 軟體開發契約（下稱系爭契約）
    ，依約伊應給付總價金新台幣（下同）1,785,000 元，被告
    則應於民國91年8 月15日前完成設計，詎期限屆至被告未能
    完成設計，嗣被告切結必定能於92年4 月30日前完成，惟屆
    期仍未完成，伊乃致函解除契約。伊於解除契約前已分別於
    91年3 月27日、同年7 月25日各給付被告680,000 元、425,
    000 元，共計給付價金1,105,000 元，系爭契約既已解除，
    則被告取得上開價金即無法律上之原因，且致伊受損害，爰
    依民法第179 條及第259 條第1 款之規定，請求被告給付1,
    105,000 元，及自起訴狀繕本送達之翌日起至清償日止按週
    年利率5%計算之利息。
二、被告則以：伊已依契約約定之產品項目及功能，完成軟體設
    計及安裝，並進行上線使用，原告不斷要求伊進行維護修改
    ，另增加項目及功能，伊亦已費心修改完成，並無未完成設
    計之情事，原告以伊未能於92年4 月30日完成軟體系統之設
    計為由解除契約，並無理由，故聲明：(一)原告之訴駁回(二)如
    受不利判決願供擔保請准免為假執行之宣告。
三、不爭執之事項：兩造間訂有ERP 軟體開發契約，依約被告須
    完成原告資訊系統開發計劃執行表（詳卷第123 頁第150 頁
    ）、製造系統上線計劃（詳卷第152 頁至第158 頁）、整體
    資訊系統實施重點（詳卷第185 頁至第205 頁）、上線計劃
    （詳卷第207 頁至第220 頁）所記載之軟體系統（下稱系爭
    軟體系統），系統完成驗收前，被告應交付系統設計手冊文
    件及系統操作手冊文件予原告，原告則應依系統完成之比例
    給付價金1,785,000 元，原告分別於91年3 月27日、同年7
    月25日各給付被告680,000 元、425,000 元，共計給付價金
    1, 105,000元，被告確有進行系爭軟體系統之設計，並依約
    交付設計手冊及操作手冊之事實，為兩造所不爭執，並有系
    爭契約、設計手冊及操作手冊各1 份在卷可稽，堪信為真實
    。至於原告主張被告有給付遲延之情事，以此為由解除契約
    後，被告應返還已受領之價金一節，為被告所爭執，故本件
    應審究者，係(一)被告是否給付遲延？(二)原告解除契約是否合
    法？茲分述如后。
四、被告是否給付遲延？
(一)、原告主張被告給付遲延，係以被告於92年3 月26日切結表示
    願於同年4 月30日前完成系統規劃上線作業，如有延誤將退
    還原告支付之軟體開發費用，並提出切結書1 份為證（詳卷
    第6 頁），被告對於切結書之形式及真實性均不爭執，僅就
    其已於約定期限前完成給付置辯。經查，兩造合意透過各自
    派遣專業人員會同高雄市電腦商業同業公會指定之鑑定人員
    ，依系爭契約、契約附件、傳真往來文件、輔導顧問記錄備
    忘錄、設計手冊及操作手冊，經鑑定人員以操作實際訂單實
    例，驗證應收循環及應付循環是否具有整合功能？能否正確
    拋轉？之鑑定方法，進行鑑定後認系爭契約共有19個系統，
    其中除ISO 簽核系統及成本分析系統未完成外，其餘均已完
    成，此有該公會於94年5 月16日之94高市資總字第103 號函
    所檢附之鑑定會議記錄、整合軟體測試流程及鑑定報告在卷
    可稽（詳卷第228 頁至第231 頁）。至於成本分析系統未完
    成的原因，業據鑑定證人曾美芬到場結證：是因系爭軟體系
    統屬於整體性的系統，因被告所完成之系統資料管控不夠嚴
    謹，因此影響到相關系統，另外異動資料拋轉到後端並沒有
    嚴謹的控管，如此影響到成本分析無法完成，雖被告已完成
    的系統尚有資料控管需加強之缺失，但應該是與契約所約定
    之內容相符等語，核與證人即原告資訊課長吳靖宥證陳：軟
    體大致架構都有出來，但在拋轉時會有問題之詞相符（均詳
    見本院94年8 月25日言詞辯論筆錄），參以被告已依系爭契
    約第八條，於系統開發完成後驗收前交付系統設計及操作手
    冊文件予被告，從而被告確有依約給付之事實，堪予認定。
(二)、按債務不履行包括給付不能、給付遲延及不完全給付三種，
    其形態及法律效果均有不同，所謂給付不能，係指依社會觀
    念，其給付已屬不能者而言；給付遲延，則指債務人於應給
    付之期限，能給付而不為給付；至於不完全給付，則指債務
    人提出之給付，不合債之本旨而言，最高法院93年度台上字
    第42號判決參照。被告確有依系爭契約內容完成給付，已如
    前述，揆諸前開說明，原告所主張之情形，即與於應給付之
    期限，能給付而不為給付之給付遲延有別，從而其主張被告
    有給付遲延之事實，與事證未符，難認為真正。
五、原告解除契約是否合法？
    被告給付系爭軟體系統並未遲延，因此原告自不得以被告給
    付遲延為由，依被告所切結之內容，片面解除契約。原告雖
    於92年10月7 日以意思表示通知被告解除契約，惟其解除契
    約並不合法，故系爭契約效力依然存在，自屬當然。
六、綜上所述，原告解除契約既不合法，被告依據系爭契約而受
    領原告交付之價金，即非無法律上原因，且契約並未解除，
    依法亦毋須負回復原狀之義務，故原告以契約已經解除為由
    ，請求被告應返還所受領之價金1,105,000 元，及自起訴狀
    繕本送達之翌日起至清償日止，按週年利率5%計算之利息，
    自屬無據，應予駁回。原告之訴既經駁回，其假執行之聲請
    亦失所依附，應併駁回之。
乙、反訴部分：
一、反訴原告主張：伊已依約定內容設計完成，但因反訴被告一
    再要求修改增訂功能項目，伊對此部分基於和氣，均未就追
    加部分請求增加款項，但不能因此即認伊未完成設計，故依
    系爭契約第十條之約定，請求反訴被告給付尾款680,000 元
    。另反訴被告向伊購買硬體設備，包括硬碟169,905 元、無
    線主機15,000元，共計184,905 元尚未給付，故基於系爭契
    約及買賣契約之法律關係，請求(一)反訴被告應給付864, 905
    元，及自起訴狀繕本送達之翌日起至清償日止按週年利率5%
    計算之利息。(二)願供擔保請准宣告假執行。
二、反訴被告則以：伊雖有向反訴原告購買硬碟及無線主機設備
    ，價金合計184,905 元尚未給付。但系爭契約既已合法解除
    ，因此反訴原告自不得依已解除之契約請求價金。縱系爭契
    約未經合法解除，但因反訴原告之給付，並不符合契約預定
    效用，故依民法第359 條之規定，請求減少買賣價金，及將
    溢付之價金，與向反訴原告購買之硬體設備價金數額互為抵
    銷等語，資為抗辯。為此聲明：(一)反訴原告之訴駁回。(二)如
    受不利判決願供擔保請准免予假執行。
三、如前所述，反訴原告已依系爭契約內容給付，且反訴被告對
    確有向反訴被告購買價值184,905 元之電腦硬體設備，目前
    尚未支付價金之情，亦自認屬實，亦堪予認定。反訴被告執
    前詞置辯，故反訴部分應審究者，係(一)反訴原告給付之系爭
    軟體系統是否符合契約預訂效用？(二)反訴被告得否依民法第
    359 條之規定請求解除契約或減少價金？茲分述如下：
(一)、系爭契約共有19個系統，其中1.16個系統雖已經完成，但資
    料管控均待加強，而各系統展開項目功能與合約附件各系統
    項目功能不盡相同（部分不相符合）。2.系統資料由基本資
    料開始輸入建立，雖能逐一展開每一功能項目流程，但仍有
    部分基本資料未能自動帶入異動作業。3.資料完成輸入後，
    拋轉到下一流程雖具有連結的功能，但有部分前後端資料仍
    允許不一致，非正當作業現象，以致庫存與總帳金額不符，
    成本分析無法產出，業據前揭鑑定報告敘述詳明（詳卷第
    231 頁）。反訴原告固指稱，係因反訴被告未配合工作進度
    ，提供作業咨詢及所需之資料報表等語，為反訴被告所否認
    ，並據證人即反訴被告資訊課長吳靖宥結證稱：我們有提供
    ISO 簽核系統及成本分析資料供反訴原告設計之語明確，故
    反訴原告空言指摘係因反訴被告未提供作業所需資料完成設
    計云云，即難認為可採。系爭軟體系統，既有上開瑕疵與系
    爭契約所預定之效用不符，故反訴被告自得以此為由，請求
    解除契約或減少價金。
(二)、惟按買受人因物有瑕疵，而得解除契約或請求減少價金者，
    其解除權或請求權，於物之交付後六個月間，不行使而消滅
    ，民法第365 條第1 項定有明文。次按民法第365 條第1項
    規定之期間，係屬無時效性質之法定期間，買受人之減少價
    金請求權已否因該期間之經過而消滅，法院無待當事人之主
    張或抗辯，亦應依職權予以調查審認，以為判斷之依據，最
    高法院87年度台上字第2872號判決參照。反訴原告已於92年
    4 月30日前即已完成系爭軟體系統，已如前述，惟反訴被告
    遲至94年8 月25日本院言詞辯論時，始主張反訴原告應負瑕
    疵擔保責任，顯已逾六個月之法定期間，揆諸前開說明，反
    訴被告以瑕疵責任擔保為由，主張解除契約或減少價金，難
    謂於法相符，從而其以減少價金請求權為據，以意思表示向
    反訴原告為抵銷，即失所附麗，同難認為有理由。
四、綜上所述，系爭契約既未解除，且反訴原告已完成系爭軟體
    系統，尚有尾款680,000 元未支付；另反訴被告向反訴原告
    購買之電腦硬體設備價金184,905 元尚未清償，從而反訴原
    告依系爭契約及買賣契約之法律關係，請求反訴被告給付86
    4,905 元，及自起訴狀繕本送達之翌日（即93年2 月25日）
    起至清償日止，按週年利率5%計算之利息，即屬有據，為有
    理由，應予准許。
五、兩造均陳明願供擔保請准或免為假執行之宣告，經核與法尚
    無不合，爰酌定相當之擔保金額分別准許之。
丙、結論：
    本件原告之訴為無理由，反訴原告之訴為有理由，依民事訴
    訟法第78條、第390 條第2 項、第392 條第2 項，判決如主
    文。
中　　華　　民　　國　　94　　年　　9 　　月　　15　　日
                  民事鳳山分庭法　官　李代昌
正本係照原本作成。
如不服本判決，應於送達後20日內，向本院提出上訴狀並表明上
訴理由，如於本判決宣示後送達前提起上訴者，應於判決送達後
10日內補提上訴理由書（須附繕本）。
中　　華　　民　　國　　94　　年　　9 　　月　　15　　日
                              書記官　林豐富
